臺灣臺北地方法院民事判決
110年度重訴字第795號
原      告  國防部政治作戰局

法定代理人  簡士偉  
訴訟代理人  林志宏律師
複代理人    楊翕翱律師
被      告  李宏村  

訴訟代理人  李高青崴
被      告  陳子涵  


上列當事人間拆屋還地等事件，本院於民國111年5月9日言詞辯
論終結，判決如下：
    主  文
被告李宏村、陳子涵應自坐落臺北市○○區○○段○○段○○○○○地號土
地上之同段同小段四五八建號(門牌號碼為臺北市○○區○○路○段○○
○號四樓）之建物、如附圖編號A所示之前揭建物之附加建物（面
積三點三平方公尺）、如附圖編號B所示之前揭建物頂層未辦保
存登記之建物（面積一三四點零三平方公尺）遷出，並將前揭建
物拆除騰空，返還所占有之前揭土地予原告。
被告李宏村、陳子涵應分別給付原告新臺幣壹佰柒拾伍萬玖仟參
佰壹拾玖元、柒拾伍萬陸仟伍佰壹拾元，及均自民國一一０年十
月二十五日起至清償日止，按週年利率百分之五計算之利息。
被告李宏村、陳子涵應自民國一一一年一月一日起至返還本判決
第一項所示土地之日止，分別按月給付原告新臺幣貳萬捌仟肆佰
陸拾捌元、壹萬肆仟貳佰參拾肆元。        
原告其餘之訴駁回。
訴訟費用由被告李宏村、陳子涵連帶負擔各百分之四十五、百分
之三十八，餘由原告負擔。
本判決主文第一項於原告以新臺幣參佰貳拾捌萬肆仟元為被告李
宏村、陳子涵供擔保後得假執行，但被告如以新臺幣玖佰捌拾伍
萬壹仟玖佰柒拾貳元為原告預供擔保，得免為假執行。
本判決主文第二項於原告分別以新臺幣伍拾捌萬陸仟元、貳拾伍
萬貳仟元為被告李宏村、陳子涵供擔保後得假執行，但被告李宏
村、陳子涵如各以新臺幣壹佰柒拾伍萬玖仟參佰壹拾玖元、柒拾
伍萬陸仟伍佰壹拾元為原告預供擔保，得免為假執行。
本判決主文第三項得假執行，但被告李宏村、陳子涵如各以新臺
幣貳萬捌仟肆佰陸拾捌元、壹萬肆仟貳佰參拾肆元為原告預供擔
保，得免為假執行。
原告其餘假執行之聲請駁回。
    事實及理由
壹、程序方面：
　　按訴狀送達後，原告得將原訴變更或追加他訴，但擴張或減
    縮應受判決事項之聲明者，不在此限，民事訴訟法第255條
    第1項第3款定有明文。本件原告起訴時原訴之聲明為：「⒈
    被告李宏村、陳子涵應自坐落於台北市○○區○○段○○段
　　00○0地號土地（下稱系爭國有地）上，同段同小段458建號
    （門牌編號為台北市○○區○○路○段000號4樓）之建物（下稱
    系爭建物）遷出，並將系爭建物拆除騰空，返還所占有之前
    揭土地予原告。⒉被告李宏村應給付原告新台幣（下同）329
    萬2,162元，及自起訴狀繕本送達翌日起至清償日止，按週
    年利率5%計算之利息；並應自起訴狀繕本送達翌日起至返還
    訴之聲明第一項所示土地之日止，按月給付原告5萬3,717元
    。⒊被告陳子涵應給付原告164萬6,081元，及自起訴狀繕本
    送達翌日起至清償日止，按週年利率5%計算之利息；並應自
    起訴狀繕本送達翌日起至返還訴之聲明第一項所示土地之日
    止，按月給付原告2萬6,859元。⒋願供擔保，請准宣告假執
    行。」（見本院卷第7至8、45至46頁）；嗣於民國111年4月
    25日具狀變更前開聲明為：「⒈被告李宏村、陳子涵應自系
    爭國有地上，同段同小段458建號之系爭建物、如附圖編號A
    所示之前揭建物之附加建物（面積3.3平方公尺）、如附圖
    編號B所示之前揭建物頂層未辦保存登記之建物（面積134.0
    3平方公尺）遷出，並將前揭建物拆除騰空，返還所占有之
    前揭土地予原告。⒉被告李宏村應給付原告351萬8,638元，
    及自起訴狀繕本送達翌日起至清償日止，按週年利率5%計算
    之利息；並應自111年1月1日起至返還訴之聲明第一項所示
    土地之日止，按月給付原告5萬6,935元。⒊被告陳子涵應給
    付原告151萬3,020元，及自起訴狀繕本送達翌日起至清償日
    止，按週年利率5%計算之利息；並應自111年1月1日起至返
    還訴之聲明第一項所示土地之日止，按月給付原告2萬8,468
    元。⒋願供擔保，請准宣告假執行。」（見本院卷第125至12
    6頁）。原告上開變更，核屬擴張或減縮應受判決事項之聲
    明，依首開說明，自應准許。
貳、實體方面：
一、原告主張：
  ㈠原告為系爭國有地之管理機關，而系爭國有地上有系爭建物
    ，另有如附圖編號A所示之前揭建物之附加建物（面積3.3平
    方公尺），以及如附圖編號B所示之前揭建物頂層未辦保存
    登記之建物（面積134.03平方公尺），前揭系爭建物、附加
    建物及頂層未辦保存登記之建物皆未經原告同意即占用系爭
    國有地興建，被告李宏村、陳子涵現為系爭建物、附加建物
    及頂層未辦保存登記之建物之占有人及事實上處分權人，均
    無占有使用系爭國有地之合法權源，致原告受有損害，爰依
    民法第767條第1項前段、中段規定，訴請被告李宏村、陳子
    涵自系爭建物、附加建物及頂層未辦保存登記之建物遷出並
    拆屋還地。再者，因被告李宏村、陳子涵無權占用系爭國有
    地，獲有相當於土地租金之不當得利，又因相當於使用土地
    租金之不當得利請求權消滅時效為5年，原告僅依民法第179
    條規定，請求被告李宏村、陳子涵返還自起訴狀繕本送達翌
    日起回溯追索5年內所獲得相當於系爭國有地租金之不當得
    利分別為351萬8,638元、151萬3,020元，並均應自111年1月
    1日起至返還系爭國有地之日止，各按月給付所獲相當於土
    地租金之不當得利5萬6,935元、2萬8,468元等語。
　㈡並聲明：⒈被告李宏村、陳子涵應自系爭國有地上，同段同小
    段458建號之系爭建物、如附圖編號A所示之前揭建物之附加
    建物（面積3.3平方公尺）、如附圖編號B所示之前揭建物頂
    層未辦保存登記之建物（面積134.03平方公尺）遷出，並將
    前揭建物拆除騰空，返還所占有之前揭土地予原告。⒉被告
    李宏村應給付原告351萬8,638元，及自起訴狀繕本送達翌日
    起至清償日止，按週年利率5%計算之利息；並應自111年1月
    1日起至返還訴之聲明第一項所示土地之日止，按月給付原
    告5萬6,935元。⒊被告陳子涵應給付原告151萬3,020元，及
    自起訴狀繕本送達翌日起至清償日止，按週年利率5%計算之
    利息；並應自111年1月1日起至返還訴之聲明第一項所示土
    地之日止，按月給付原告2萬8,468元。⒋願供擔保，請准宣
    告假執行　
二、被告李宏村、陳子涵則均以：系爭建物等當初係被告之長輩
    向前手即訴外人陸以仁（下以姓名稱之）以130幾萬元購買
    的，陸以仁答應要買土地給他們，被告是在108年間繼承，
    對於原告要求被告於拆遷後，仍要給付費用給原告，被告認
    為不合理等語，資為抗辯。並聲明：駁回原告之訴。
三、本院之判斷：
  ㈠原告主張系爭建物、附加建物及頂層未辦保存登記之建物於
    興建時即無占有基地即系爭國有地之合法權源，被告李宏村
    、陳子涵現為系爭建物、附加建物及頂層未辦保存登記之建
    物之占有人及事實上處分權人，亦均無占有使用系爭國有地
    之合法權源等情，並提出系爭國有地土地謄本、系爭建物謄
    本各在卷為證（見本院卷第19、23頁），上情業據被告李宏
    村、陳子涵所是認，堪信原告此部分之主張為真實。本院並
    會同台北市建成地政事務所，就系爭建物占用系爭國有地情
    形，至現場勘測，並囑託該地政事務所於同日複丈，除系爭
    建物外，並測得如附圖編號A所示之前揭建物之附加建物（
    面積3.3平方公尺）、如附圖編號B所示之前揭建物頂層未辦
    保存登記之建物（面積134.03平方公尺），並有勘驗筆錄、
    土地複丈成果圖各在卷可按（見本院卷第91至95、107頁）
    。基此，被告李宏村、陳子涵既為系爭建物、附加建物及頂
    層未辦保存登記之建物之所有權人，亦為占有人及事實上處
    分權人，故原告依民法第767條第1項前段、中段規定，請求
    渠等遷出並將前揭建物拆除騰空，返還所占有之前揭土地予
    原告，即屬有據。
　㈡原告主張被告李宏村、陳子涵應分別給付相當租金之不當得
    利，是否有理由？
  ⒈按無法律上之原因而受利益，致他人受損害者，應返還其利
    益。雖有法律上之原因，而其後已不存在者，亦同。民法第
    179條定有明文。依不當得利之法則請求返還不當得利，以
    無法律上之原因而受利益，致他人受有損害為其要件，故其
    得請求返還之範圍，應以對方所受之利益為度，非以請求人
    所受損害若干為準，無權占有他人土地，可能獲得相當於租
    金之利益為社會通常之觀念，是被上訴人抗辯其占有系爭土
    地所得之利益，僅相當於法定最高限額租金之數額，尚屬可
    採。有最高法院61年台上字第1695號判決要旨參照。是原告
    請求被告李宏村、陳子涵返還自起訴狀繕本送達翌日起回溯
    追索5年內所獲得相當於系爭國有地租金之不當得利，應屬
    有據。
  ⒉次按土地法第105條準用同法第97條之規定，租用基地之租金
    以不超過土地申報地價年息百分10之為限。又出租不動產之
    租金，除另有規定外，基地年租金為當期土地申報地價總額
    乘以5%。此有國有非公用不動產租賃作業程序第55條第1款
    定有明文。查本件系爭建物位於國有地上，自65年間興建完
    成使用迄今已逾45年，屋況老舊，惟坐落於台北市萬華區中
    華路二段，交通極為便利，生活機能佳，認應以系爭建物
　　所坐落基地之申報地價年息5%計算本件不當得利之基礎，核
    屬適當，是原告請求每年按土地申報地價年息5%計算之不當
    得利，應予准許，超過部分，即非有據。則原告主張被告李
    宏村、陳子涵無權占用系爭國有地，請求返還相當於租金之
    不當得利，應分別以前開土地之占用面積，乘以該年度申報
    地價5％，復乘以占用期間，即自105年10月1日起占用系爭國
    有地至110年12月31日止，暨自111年1月1日起至返還系爭國
    有地止，每月相當於租金之不當得利，計算式分別詳如附表
    所示。從而，原告請求被告李宏村、陳子涵負返還不當得利
    責任，於此範圍內，為有理由，逾此範圍，即無理由，不應
    准許。
四、綜上所述，原告依民法第767條第1項前段、中段及第179條
    規定，請求：⒈被告李宏村、陳子涵應自系爭國有地上，同
    段同小段458建號之系爭建物、如附圖編號A所示之前揭建物
    之附加建物（面積3.3平方公尺）、如附圖編號B所示之前揭
    建物頂層未辦保存登記之建物（面積134.03平方公尺）遷出
    ，並將前揭建物拆除騰空，返還所占有之前揭土地予原告。
    ⒉被告李宏村應給付原告175萬9,319元，及自起訴狀繕本送
    達翌日（即110年10月25日）起至清償日止，按週年利率5%
    計算之利息；並應自111年1月1日起至返還訴之聲明第一項
    所示土地之日止，按月給付原告2萬8,468元。⒊被告陳子涵
    應給付原告萬75萬6,510元，及自起訴狀繕本送達翌日（即1
    10年10月25日）起至清償日止，按週年利率5%計算之利息；
    並應自111年1月1日起至返還訴之聲明第一項所示土地之日
    止，按月給付原告1萬4,234元，均為有理由，應予准許，逾
    此部分之請求，即屬無據，應予駁回。又原告陳明願供擔保
    ，聲請宣告假執行，就原告勝訴(判決主文第1、2項)部分，
    經核並無不合，爰酌定相當之金額准許之，而就原告勝訴(
    判決主文第3項）部分，所命給付金額未達50萬元，依民事
    訴訟法第389條第1項第5款之規定，應依職權宣告假執行，
    本院均併依職權酌定被告李宏村、陳子涵提供相當之擔保金
    額，為免假執行之宣告。至原告敗訴部分，其假執行之聲請
    ，因訴之駁回而失所依附，應併予駁回。
五、本件事證已臻明確，兩造其餘攻防方法及所提證據，業經審
    酌，核與本件判決結果無影響，爰不逐一論述，併此敘明。
六、訴訟費用負擔之依據：第79條、第85條第1項、第2項。 
中　　華　　民　　國　　111 　年　　5 　 月　　31 　　日
                  民事第四庭    法　官　陳靜茹
以上正本係照原本作成。
如對本判決上訴，須於判決送達後20日內向本院提出上訴狀。如
委任律師提起上訴者，應一併繳納上訴審裁判費。
中　　華　　民　　國　　111 　年　　5 　 月　　31 　　日
                                書記官　蔡汶芯
　　　　　　　　　　　　　　　　
附表：以申報地價年息5%計算相當於租金之不當得利計算表
被告李宏村占有系爭國有地部分 A.申報地價(元/㎡) B.占有面積（㎡） C.年息 D.期間 E.持分 金額（A.×B.×C.×D.×E.） 105年10月1日至105年12月31日 5萬9,862元 177.75 0.05 3/12 2/3 8萬8,671元 106年1月1日至106年12月31日 5萬9,862元 177.75 0.05 1 2/3 35萬4,682元 107年1月1日至108年12月31日 5萬5,626元 177.75 0.05 2 2/3 65萬9,168元 109年1月1日至109年12月31日 5萬5,426元 177.75 0.05 1 2/3 32萬8,399元 110年1月1日至110年9月30日 5萬5,426元 177.75 0.05 9/12 2/3 24萬6,299元 110年10月1日至110年12月31日 5萬5,426元 177.75 0.05 3/12 2/3 8萬2,100元 小計      175萬9,319元 自111年1月1日起至返還土地之日止按月給付 5萬7,656元 177.75 0.05 1/12 2/3 2萬8,468元 被告陳子涵占有系爭國有地部分 A.申報地價(元/㎡) B.占有面積 （㎡）　 C.年息 D.期間 E.持分 金額（A.×B.×C.×D.×E.） 105年10月1日至105年12月31日 5萬9,862元 177.75 0.05 3/12 1/3 4萬4,335元 106年1月1日至106年12月31日 5萬9,862元 177.75 0.05 1 1/3 17萬7,341元 107年1月1日至108年12月31日 5萬5,626元 177.75 0.05 2 1/3 32萬9,584元 109年1月1日至109年12月31日 5萬5,426元 177.75 0.05 1 1/3 16萬4,200元 110年10月1日至110年12月31日 5萬5,426元 177.75 0.05 3/12 1/3 4萬1,050元 小計      75萬6,510元 
自111年1月1日起至返還土地之日止按月給付 5萬7,656元 177.75 0.05 1/12 1/3 1萬4,234元